臺灣士林地方法院民事判決　　　　　　 92年度簡上字第198號
上　訴　人
即被上訴人　乙○○
訴訟代理人　簡長順律師
被上訴人
即上訴人　　甲○○
上列當事人間請求給付票款事件，上訴人對於中華民國92年8 月
21日本院士林簡易庭92年度士簡字第102 號第一審判決提起上訴
，本院於94年4 月28日言詞辯論終結，判決如下：
    主  文
原判決關於駁回上訴人乙○○下列第二項之訴部分，及訴訟費用
之裁判均廢棄。
被上訴人甲○○應再給付上訴人乙○○新台幣肆拾伍萬元，及其
中新台幣伍萬元自民國九十一年九月五日起，其餘自民國九十一
年五月十五日起，均至清償日止，按年息百分之六計算之利息。
上訴人乙○○其餘上訴駁回。
上訴人甲○○之上訴駁回。
第一、二審訴訟費用由上訴人甲○○負擔百分之六十七，餘由上
訴人乙○○負擔。
    事實及理由
一、上訴人即被上訴人乙○○起訴主張其執有由被上訴人即上訴
    人甲○○簽發，如附表所示之支票二紙，共新台幣（下同）
    135 萬元，經提示均不獲兌現，故依票據法律關係請求被上
    訴人即上訴人甲○○給付票款共135 萬元，及自民國91年9
    月6 日起至清償日止，按年息5%計算之利息。原審判決甲○
    ○應給付乙○○45萬元及自91年9 月6 日起至清償日止，按
    年息5%計算之利息，並依職權就乙○○勝訴部分為假執行之
    宣告，而駁回乙○○其餘之請求。上訴人於本院上訴聲明：
    (一)原判決不利於上訴人部分廢棄。(二)被上訴人應再給付上訴
    人90萬元及其中85萬元部分自91年5 月16日起至清償日止，
    按年息6%計算之利息，其中5 萬元部分自91年9 月6 日起至
    清償日止，按年息6%計算之利息。就甲○○上訴部分則聲明
    ：駁回上訴。
二、被上訴人即上訴人甲○○對其簽發系爭2 紙支票用以借款，
    屆期經乙○○提示退票，且實際上其所借之款項均為乙○○
    所有並不爭執，惟辯以：其於91年8 月4 日簽發附表編號1
    之支票用以借貸50萬元，然已以發票日91年9 月30日，面額
    5 萬元之支票清償，餘45萬元未償。另其於91年5 月15日簽
    發附表編號2 之支票，實際僅借40萬元，且分別於91年5 月
    31日交給乙○○媳婦黃洪合20萬元，交付發票日91年6 月10
    日，彰化銀行中山北路分行，面額15萬元支票，及於91年9
    月25日將8 萬元存入乙○○帳戶，其中5 萬元係向乙○○清
    償借款，以上共40萬元已清償，但乙○○未返還85萬元支票
    。又其因受乙○○詐稱繼續參加訴外人莊秀英之互助會，而
    至少可證明已匯款共75,000元，事後始知莊秀英於前會結束
    後未再召集新的互助會，另其匯給乙○○共199,556 元，合
    計274,556 元，可用以抵銷云云，故上訴聲明：(一)原判決不
    利於上訴人部分廢棄。(二)右廢棄部分，被上訴人在第一審之
    訴駁回。答辯聲明：上訴駁回。
三、乙○○主張其持有甲○○所簽發如附表所示支票2 紙，經乙
    ○○屆期提示均遭退票之事實，業據其提出支票及退票理由
    單影本各2 份為證，並為甲○○所不爭執，應堪信為真實。
四、本件兩造之爭點乃在於甲○○之抗辯是否有理由。茲審酌如
    下：
  (一)就附表編號1 所示之支票：
    甲○○主張已交付合作金庫銀行長安分行支票號碼CY000000
    0 號，91年9 月30日期，面額5 萬元之支票一紙清償5 萬元
    ，尚欠45萬元云云，並提出支票影本1 紙為證（見原審卷38
    頁），乙○○則否認有清償，並辯以甲○○並非僅積欠系爭
    2 紙支票之款項等語。經查：甲○○於原審所提之書狀稱：
    「…被告為清償之故，交付原告發票日為91年9 月30日之合
    作金庫銀行長安分行，票面金額5 萬元之支票，惟嗣後，原
    告因前述支票之發票人非被告，而要求被告以現金換回，被
    告遂於91年9 月25日匯款原告8 萬元，其中3 萬元則為換回
    該支票之對價；…」（見原審卷167 頁），顯見該5 萬元支
    票，並未經乙○○提示付款而受償。至甲○○所稱91年9 月
    25日匯款8 萬元，其中3 萬元即為換回支票之對價，然支票
    面額為5 萬元，何以給付3 萬元即可換回已有可疑，且甲○
    ○於原審審理時陳稱：「…我是匯給原告8 萬元，總共42萬
    元，其他3 萬元是給原告支付其他費用。」（見原審卷48頁
    ），依其所述，該筆3 萬元應與本件之票款或借款無關，又
    其於本院審理時稱：「…另外有存入8 萬元，其中5 萬元是
    要還她，另外3 萬元我已經忘記是付利息或會款。」（見本
    院卷135 頁），並非所謂之清償本金，故甲○○辯稱已清償
    5 萬元云云，並不足採。
  (二)就附表編號2 所示之支票：
  1.甲○○所欠之金額為何？
    按支票為無因證券，支票債權人就其取得支票之原因，固不
    負證明之責任，惟執票人既主張支票係發票人向其借款而簽
    發交付，以為清償方法，發票人復抗辯其未收受借款，消費
    借貸並未成立，則就借款之已交付事實，即應由執票人負舉
    證責任（參最高法院73年度第1 次民事庭會議決議）。又「
    支票固為無因證券，票據債務人不得以自己與發票人或執票
    人前手間所存在之抗辯事由，對抗執票人。然發票人非不得
    以自己與執票人間所存之抗辯事由對抗執票人，此觀票據法
    第13條本文之反面解釋自明。又如發票人一旦提出其基礎原
    因關係不存在之對人抗辯，執票人自應就該基礎原因關係存
    在之積極事實，負舉證責任。」，亦有最高法院87年度台上
    字第1601號判決要旨可稽。依上所述，乙○○自應就持有票
    據之基礎原因關係存在之事實，負舉證責任。然乙○○自始
    均未提出證據證明其有交付85萬元予甲○○，應認甲○○僅
    有借貸其承認之40萬元，超過40萬元部分，乙○○不得請求
    。
  2.甲○○是否有分次清償？
  (1)甲○○交付黃洪合20萬元部分：
    按「依債務本旨，向債權人或其他有受領權人為清償，經其
    受領者，債之關係消滅。」民法第309 條第1 項定有明文。
    甲○○辯稱已於91年5 月31日交付乙○○之媳婦黃洪合20萬
    元，並提出收據1 件為證（見原審卷42頁），惟證人黃洪合
    證稱：「91年5 月31日我收到被告的現金20萬元是還給我母
    親，並不是要還給我婆婆的，被告向我生母借款是透過我婆
    婆轉讓之事我不清楚」等語（見原審卷65頁），而甲○○於
    本院準備程序陳稱：「91年5 月31日上午8 時至10時間，乙
    ○○從中國大陸安徽打電話給我，說金主明天要扎票，無論
    如何今天要拿20萬元給她。我向我女兒陳雅琪借了20萬元現
    金，我就帶了20萬元現金到楊梅鎮○○路23號3 樓乙○○的
    老家給她先生徐健行，徐健行說他不管事，我反問他我要把
    錢交給誰，他沒告訴我，我就離開，我就去找乙○○的媳婦
    黃洪合（住楊梅鎮○○街133 號4 樓），我告訴黃洪合乙○
    ○打電話來的事，我在現場撥打（電話號碼：0000000000）
    電話都不通，請黃洪合打乙○○大陸的電話也不通，我只好
    交付20萬2 千元（2 千元係利息）給黃洪合，請她保管。我
    不認識黃洪合的母親。」等語（見本院卷51頁），依上可知
    ，乙○○並未委任黃洪合代收，且黃洪合亦否認其收受之20
    萬2 千元係代乙○○收受，則黃洪合即非有受領權人，則甲
    ○○交付該筆款項即不生清償之效力。
  (2)甲○○交付彰化商業銀行中山北路分行，91年6 月10日期，
    支票號碼ＫＢ0000000 號，面額15萬元之支票部分：
    甲○○就此雖提出支票影本1 紙為證（見原審卷43頁），惟
    查：依甲○○所述，其於91月5 月15日借款40萬元，利息以
    4 分利計算，其只借2 個月並先付利息3 萬2 千元（見本院
    卷135 頁），既是借2 個月，應於91月7 月15日還款，為何
    提前交付91年6 月10日之支票？且兩造間之關係複雜，除本
    件之借貸關係外，依兩造所述，另有合會關係、合夥關係，
    無從認定此支票係用以清償40萬元之借款。
  (3)甲○○於91年9 月25日存入乙○○之帳戶8 萬元中之5 萬元
    部分：
    甲○○就此部分之主張，雖亦提出存款憑條影本1 件為證（
    見原審卷57頁），然如上所述，兩造間之關係複雜，除本件
    之借貸關係外，另有合會關係、合夥關係，無從認定該筆匯
    款係用以清償40萬元之借款。
  (三)主張抵銷部份：
    甲○○主張其因受乙○○詐稱繼續參加訴外人莊秀英之互助
    會，而至少可證明已匯款共75,000元，事後始知莊秀英於前
    會結束後未再召集新的互助會，另依甲○○在彰化銀行存款
    存摺帳戶資料查詢明細表亦有載明其匯給乙○○共199,556
    元，合計274,556 元，可用以抵銷云云（見本院卷33頁），
    惟查：甲○○確分別於90年1 月12日、90年2 月12日、90年
    5 月18日分別匯款3 萬元、3 萬元、1 萬5 千元予乙○○，
    有乙○○之銀行帳戶資料在卷可稽（見原審卷115 、116 頁
    ）然若是給付互助會款，縱第1 次係給付會首之會款而繳付
    3 萬元，第2 次之後繳納之會款應是扣除標金，其第2 次竟
    又給付3 萬元，甲○○所述顯不符常情。又90年5 月18日所
    匯之1 萬5 千元亦與其所提出之會單（見本院卷56頁）記載
    之90年5 月5 日活會會款26,900元相去相遠。此外，除甲○
    ○自行註記之會單外，甲○○均未提出證據證明乙○○有此
    詐騙之事實，難認甲○○有得請求返還該款項之理由，此部
    分匯款75,000元自無從抵銷。又其餘之匯款共199,556 元，
    分別為90年1 月9 日至90年6 月27日間所匯，均為系爭支票
    簽發或借款前之事，且亦如前所述，未能證明係支付何款項
    ，亦無從用以抵銷本件之票款或借款。
五、綜上所述，甲○○之抗辯，除就附表編號2 之支票僅借40萬
    元抗辯成立外，其餘清償及抵銷之抗辯均不足採。則乙○○
    依據票據關係，得請求甲○○給付之票款，為附表編號1 所
    示之票面金額50萬元，及編號2 所示票面金額中之40萬元，
    故乙○○訴請甲○○給付票款共90萬元，及其中45萬元，自
    91年9 月6 日起至清償日止，按年息5%計算之利息，其中5
    萬元追加自提示退票日即91年9 月5 日起，另40萬元自提示
    退票日即91年5 月15日起，均至清償日止，依票據法規定之
    年息6%計算之利息為有理由，應予准許。原審就上開應予准
    許部分，為乙○○部分敗訴之判決，尚有未洽，乙○○上訴
    意旨求予廢棄改判，為有理由，爰由本院予以廢棄改判如主
    文第2 項所示，至其上訴超過上開應准許部分，為無理由，
    應駁回該部分之上訴。甲○○之上訴為無理由，應駁回其上
    訴。
六、本件事證已臻明確，兩造其餘攻擊防禦方法及舉證，經審酌
    與本件判決結果不生影響，爰不一一論述，併此敘明。
七、據上論結，本件上訴人乙○○之上訴為一部有理由，一部無
    理由，上訴人甲○○之上訴為無理由，依民事訴訟法第436
    條之1 第3 項、第449 條第1 項、第450 條、第79條，判決
    如主文。
中　　華　　民　　國　　94　　年　　5 　　月　　11　　日
                  民事第一庭審判長法  官  黃小瑩
                                  法  官  高愈杰
                                  法  官  陳麗芬
以上正本證明與原本無異。
本判決不得上訴。
中　　華　　民　　國　　94　　年　　5 　　月　　12　　日
                                  書記官  黃惠苹
附  表：
┌──┬──────┬────┬─────┬─────┬─────┐
│編號│付   款  人 │發 票 日│ 支票號碼 │金     額 │ 提  示 日│
├──┼──────┼────┼─────┼─────┼─────┤
│ 1  │台北國際商業│91.09.05│QG0000000 │50萬元    │ 91.09.05 │
│    │銀行社子分行│        │          │          │          │
├──┼──────┼────┼─────┼─────┼─────┤
│ 2  │ 同    上   │91.05.15│QG0000000 │85萬元    │ 91.05.15 │
└──┴──────┴────┴─────┴─────┴─────┘
